【裁判字號】    95,自緝,24
【裁判日期】    951031
【裁判案由】    詐欺等
【裁判全文】
臺灣高雄地方法院刑事判決              95年度自緝字第24號
自  訴  人  甲○○
            乙○○  已死亡）.
            丁○○  已死亡）.
被      告  丙○○○
指定辯護人  本院公設辯護人戊○○
上列被告因偽造有價證券等案件，經自訴人甲○○、乙○○提起
自訴（70年度自字第535 號）及由自訴人丁○○追加自訴（71年
度自字第28號），本院判決如下：
    主  文
本件自訴不受理。
追加自訴部分免訴。
    理  由
一、按自訴人於辯論終結前，喪失行為能力或死亡者，得由第31
    9 條第1 項所列得為提起自訴之人，於1 個月內聲請法院承
    受訴訟；如無承受訴訟之人或逾期不為承受者，法院應分別
    情形，逕行判決或通知檢察官擔當訴訟，刑事訴訟法第332
    條定有明文。本件自訴人乙○○、丁○○於本案辯論終結前
    ，已分別於民國78年12月17日、92年1 月15日死亡，有戶政
    資料可參。又自訴人乙○○、丁○○死亡後，並無人於法定
    期間內承受訴訟，且檢察官亦表示不願擔當訴訟，有電話紀
    錄可參，是就自訴人乙○○、丁○○部分，本院爰依上開規
    定逕行判決，合先敘明。
二、本件自訴意旨略以：緣被告丙○○○、劉榮桂（業經判處有
    期徒刑4 年確定）係夫妻關係，以經營機車零件等業為掩護
    ，竟意圖為自己不法之所有，早萌詐欺之決意，乃以詐術使
    人陷於錯誤而為財物之交付，被告夫妻2 人乃藉其經營機車
    零件為掩護，以招募民間互助會為詐財之手段，遂先後於民
    國69年6 月1 日起，連續施詐，由被告出面當會首，招募民
    間互助會，每會會金新臺幣（下同）5,000 元至1 萬元不等
    ，其中69年6 月1 日之互助會，會金5,000 元，會員26人，
    至71年3 月1 日止。詎料，被告竟虛列會員名字，利用他人
    名義標會，則被告偽造文書犯行至明。又被告以他人名義代
    為簽發商業本票交予自訴人甲○○、乙○○後，收取會款，
    惟其於本票上故意不寫發票人住所，則被告偽造文書、詐欺
    犯行亦明。嗣於70年7 月1 日，被告冒用會員名義，以2,80
    0 元冒標後即止會等情。因被被告涉犯偽造有價證券、偽造
    文書及詐欺取財罪嫌等語。
三、追加自訴意旨略以：自訴人丁○○於69年6 月1 日，參加由
    被告擔任會首，會金1 萬元，會數21會之互助會，前後計繳
    納15會活會會款，嗣於70年8 月1 日得標後，扣除死會會款
    ，會首原應於70年8 月16日給付會款12萬900 元，惟屆期未
    為給付，劉榮桂出具保管條，暫時保管至70年9 月6 日再付
    清，然70年9 月6 日到期後，仍未給付，經多次催討，亦不
    出面解決等情。因認被告涉犯侵占、詐欺取財罪嫌等語。
四、本案自訴部分：
  (一)按犯罪之被害人始得提起自訴，而犯罪事實之一部得提起自
    訴者，他部雖不得提起自訴，亦以得提起自訴論，但不得提
    起自訴部分係較重之罪者，不在此限。又不得提起自訴而提
    起者，應諭知不受理之判決，並得不經言詞辯論為之，刑事
    訴訟法第319 條第3 項、第334 條、第343 條、第307 條分
    別定有明文。
  (二)又自訴狀未記載被告所犯法條者，法院於不妨害事實同一之
    範圍內，得自由認定事實，適用法律，不能僅就自訴狀記載
    罪名審理（最高法院46年度台上字第406 號判例參照）。是
    自訴狀並不以記載被告所犯法條為必要，法院於不妨害自訴
    事實同一性之範圍內，得自由認定事實，適用法律，不受自
    訴狀所記載罪名之拘束，亦不能僅就自訴狀記載之罪名審理
    。所謂自訴事實同一性之範圍，則包括實質上一罪及裁判上
    一罪之全部犯罪事實【自訴人提出自訴時，當時刑事訴訟法
    第320 條第2 項第2 款僅規定「自訴狀應記載犯罪事實及證
    據」，並未規定應記載「所犯法條」，是自訴人提起自訴之
    範圍，應以自訴事實為準，不受記載法條之拘束】。本件自
    訴狀就被告所涉犯之法條，雖僅記載詐欺、偽造文書。惟因
    自訴狀亦記載「被告以他人名義代為簽發商業本票交予自訴
    人甲○○、乙○○後，收取會款，惟其於本票上故意不寫發
    票人住所，則被告偽造文書、詐欺犯行亦明」等犯罪事實，
    其中「以他人名義代為簽發商業本票交予自訴人甲○○、乙○○」之事實，應係指被告涉犯偽造有價證券及行使偽造有
    價證券犯行，但法條誤載為偽造文書。是依前開說明，應認
    自訴人提起自訴之範圍，當以自訴事實為準，包括偽造有價
    證券及行使偽造有價證券犯行甚明。
  (三)依自訴事實觀之，被告冒標後，意圖供行使之用，假冒自訴
    人甲○○、乙○○以外之人之名義，偽造本票，持向自訴人
    甲○○、乙○○行使，如果屬實，被告應成立偽造有價證券
    罪、行使偽造私文書罪及詐欺取財罪，所犯上開各罪間，有
    方法結果之牽連關係，應從一重之偽造有價證券罪處斷。準
    此，關於被告持偽造之本票向自訴人甲○○、乙○○行使部
    分，自訴人甲○○、乙○○固為刑法第201 條第2 項行使偽
    造有價證券罪之被害人。但關於被告偽造他人名義簽發本票
    ，則係觸犯同法條第1 項之偽造有價證券罪部分，因自訴人
    甲○○、乙○○已於自訴狀指稱：「被告以『他人』名義代
    為簽發商業本票交予自訴人甲○○、乙○○」等語，並參以
    卷證資料及劉榮桂（即被告配偶）另案審理之確定判決，均
    無被告偽以自訴人甲○○、乙○○名義簽發本票之事證，顯
    見自訴人甲○○、乙○○並非該罪之被害人。查刑法第201
    條第1 項之偽造有價證券罪，其法定本刑為3 年以上10年以
    下有期徒刑（得併科罰金）；同法條第2 項之行使偽造有價
    證券罪，其法定本刑為1 年以上7 年以下有期徒刑（得併科
    罰金），兩相比較，自以第1 項之罪為重。又意圖供行使之
    用而偽造有價證券，並於偽造後復持以行使者，其行使之輕
    行為，應為偽造之重行為所吸收，僅論以較重之偽造有價證
    券罪。依前揭說明，自訴人甲○○、乙○○對於較重之偽造
    有價證券罪既非被害人，即不得提起自訴。則對於較輕之行
    使偽造有價證券、詐欺、偽造文書部分，雖為被害人，亦不
    得提起自訴。從而，依前開法條意旨，本案自訴部分，爰不
    經言詞辯論，逕為不受理判決之諭知。
五、追加自訴部分：
  (一)按案件時效已完成者，應諭知免訴之判決，並得不經言詞辯
    論為之，刑事訴訟法第302 條第2 款、第307 條分別定有明
    文。又行為後法律有變更者，適用行為時之法律，但行為後
    之法律有利於行為人者，適用最有利於行為人之法律，95年
    7 月1 日修正施行之刑法第2 條第1 項亦有明文。查修正後
    刑法第80條第1 項及修正前刑法第80條第1 項，關於追訴權
    時效期間之規定不同，修正後刑法所定時效期間較長，表示
    行為人被追訴之期限較久，自屬對行為人不利，比較結果自
    以修正前刑法第80條較有利於行為人。本件關於追效權時效
    ，自應適用修正前刑法第80條之規定。則關於追訴權時效之
    停止進行，及其期間、計算，亦應一體適用修正前刑法第83
    條之規定，合先敘明。
  (二)自訴人丁○○認被告涉犯詐欺取財、侵占罪嫌，經查：該
    2 罪法定最高本刑為有期徒刑5 年，其追訴權時效期間，依
    修正前刑法第80條第1 項第2 款為10年；但因被告逃匿，經
    本院通緝，致審判不能進行，應一併計算該項追訴期間4 分
    之1 ，合計為12年6 月。又追訴權之時效自自訴繫屬本院
    （即71年1 月14日）起，至本院審理通緝發布日（即71年2
    月5 日）止，計23日，不能繼續停止其進行，此經過之期間
    ，亦一併計算，合計為12年6 月23日。而被告自行為終了
    時（即70年9 月6 日）迄今，已逾25年，顯已逾追訴權時效
    期間，是本件追訴權時效業已完成，揆諸前揭說明，均不經
    言詞辯論，逕為免訴判決之諭知。
六、因本件業經判決不受理、免訴，則移送併案審理部分【即臺
    灣高雄地方法院檢察署70年度偵字第11709 號、第11943 號
    。本院70年度自第582 號、596 號（此部分前經本院判決不
    受理確定後，移併本件審理）】與本案部分，即非起訴效力
    所及，其中偵查卷部分自應退由檢察官另行偵處。
據上論結，應依刑事訴訟法第343 條、第332 條、第302 條第2
款、第334 條、第307 條判決如主文。
中    華    民    國    95    年    10    月    31    日
                  刑事第一庭    審判長法  官 陳明富
                                      法  官 陳宛榆
                                      法  官 方百正
以上正本證明與原本無異。
如不服本判決，應於收受送達後10日內向本院提出上訴書狀。
中    華    民    國    95    年    10    月    31    日
                                      書記官 郭素蓉


司法院資訊處製作；財團法人民間司法改革基金會備份。
